【裁判字號】    95,上訴,480
【裁判日期】    950425
【裁判案由】    常業重利
【裁判全文】
臺灣高等法院臺中分院刑事判決         95年度上訴字第480號
上  訴  人  臺灣彰化地方法院檢察署檢察官
被      告  丁○○
上列上訴人因常業重利案件，不服臺灣彰化地方法院94年度訴字
第1869號中華民國94年12月26日第一審判決（起訴案號：臺灣彰
化地方法院檢察署94年度偵字第6502號），提起上訴，本院判決
如下：
    主  文
上訴駁回。
    理  由
一、本案經本院審理結果，認被告丁○○被訴常業重利犯行係屬
    不能證明，其證據及理由，業據第一審判決書理由欄記載甚
    詳，爰引用之（如附件）。原審以不能證明被告犯罪，而依
    刑事訴訟法第三百零一條第一項規定，諭知無罪之判決，經
    核認事用法，並無不合，檢察官上訴意旨雖猶謂「(一)被告丁○○於審理時辯稱：「阿文」託伊向被害人丙○○催討債務
    ，伊沒有押被害人丙○○回家，且沒有拿到證人許景銘之新
    臺幣（下同）1萬元云云。惟查，被害人丙○○於審理時到
    庭結證稱：「（因何事情見過丁○○？）被告曾經向我催討
    過債務，去年11下旬的時候，我是向1名住在二林鎮姓名不
    詳的男子借錢的，我是看報紙夾報廣告上面的電話，打電話
    去借，約2個小時見面，我跟他約在溪湖興農超市，他們2個
    人來，2個都是男子，1個較年輕約30出頭，1個約3、40歲，
    但我不曉得是哪1個人跟我通話，是由3、40歲的男子拿錢給
    我的，這次我向他借1萬元，過了幾天後又以同樣的方式向
    他借1萬元，第2次是3、40歲的男子1人將8千元（扣除第1期
    利息2千元）拿給我，我們約定利息每10天為1期，1期2千元
    ，收息的時候，該名3、40歲的男子會主動跟我聯絡，我借1
    萬元的同時，我當場各簽發壹張2萬元的本票。」、「（你
    借1萬元，為何要簽2萬元的本票？）這是借款規矩，我借款
    時他們有將我身分證拿去，等我借過2次錢之後，交付第1期
    利息時，有將身分證拿回來。」、「（你付過幾期利息？）
    2期。」、「（如何約定？）時間到，借錢給我的那名3、40
    歲男子會打電話給我，也是約在興農超市旁邊，我總共付過
    2期，第1期是預扣的，所以我另外付過1次4千元的利息。」
    、「（為何要去借錢？）缺錢，我退伍後沒有工作，無法生
    活。」、「（初五到你家時，有無發生什麼事情？）初五我
    沒有在家，他們找不到我，用打電話的，我沒有接，過2、3
    天後，他們會同丁○○共3人到我家，那時候我不在家裡面
    ，我弟弟許景銘及我母親在家，他們走之後沒多久，我就回
    家了，我母親跟我說有人來，我就依據家裡電話的來電顯示
    的號碼打給他們，約在湖東國小前，見面後，我就要求再延
    期，我說我現在身上沒錢，丁○○就要求我要先拿5千元出
    來還。」、「（丁○○當時是向你要求交付多少金錢？）他
    們原本要拿4萬元。」、「（是否有表示你僅借貸4萬元？）
    有。」、「（那為何還要收4萬元？）收四萬元應該是他們
    要賺利息錢。」、「（丁○○要求你至少支付5千元，有無
    約定多久？）沒有說多久，他說可以載我去湊錢，我沒有要
    去，後來因為雙方沒有談妥，他們3人就叫我上車，並恐嚇
    我說如果我不上車要打我，所以我只好上車，上車後，他們
    其中1人將我機車騎走。」、「（上車之後作何事？）丁○○跟我說要我將機車拿去當掉，我說機車是我弟弟的，他們
    要我拿我的證件，讓他們去辦貸款，但我沒有拿給他們，他
    們就將我帶回我家，叫我家的人出來講，我家那時候有我弟
    弟跟我母親在家，他們當著我弟弟及母親的面要求我先拿5
    千元出來，我就先去樓上打電話借錢，10分鐘後，我母親要
    我先下去，我弟弟就打電話叫他之前的老闆來跟他們講，意
    思要我先去找工作，要老闆作人保，如果我初十沒有還錢，
    我弟弟會幫我還。」、「（他們押你上車時，對你說如果不
    上車，就會打你，你聽到時是否會害怕？）會，我聽到會害
    怕，才跟他們上車的。」、「（你沒有付利息之後，對方如
    何處理？）我借錢的那名3、40歲男子有打電話來向我催討
    ，我要求延1期即11月24日，對方說好，但24日到了以後，
    對方也都沒有再打電話來，直到農曆過年前5、6天，有2個
    人才突然跑到我家來找我，那次丁○○沒有去，那2個人我
    也沒有看過，拿2張簽發的本票，要向我收4萬元，我說我沒
    有錢，要他們年初五來，他們年初五來時，我人不在家，我
    不知道丁○○是否有到，是又過了2、3天後，他們又到我家
    ，我人不在，但我家人打電話給我，我才回家，回家後，我
    打電話給他們，那次丁○○就有去。」、「（你被押上車時
    ，你是否有同意上車？）一開始我沒有同意，是他們說要打
    我，我才不得不上車。」等語。且證人許景銘亦到庭結證稱
    ：「（是否於94年8月7日警詢時所言有何意見？）那就是我
    所說的丁○○第2次來我家找我哥哥的情形，我怕我哥會出
    事，我就請他們延期，意思是我要幫我哥付，我一開始不知
    道借多少錢，之後我才知道我哥向地下錢莊借錢，借多少我
    不知道，之後過1個月我有幫我哥還1萬元，拿給丁○○。」
    、「（你在警局時陳述說你哥無法償還向地下錢莊所借的錢
    ，所以丁○○於94年3月初押你哥回來你家催討，你哥無法
    還錢，所以丁○○帶了3、4名少年再押丙○○出去湊錢，你
    怕丙○○受傷害，所以答應1個月後處理，所以1個月後你交
    付丁○○1萬元？）是的，這是事實，1個月後我付丁○○1
    萬元。」。復有扣案之上開本票2紙可證，是被害人丙○○
    因需款孔急，而於93年10月底，向地下錢莊借款2萬元，其
    計息方式為每10天為1期，每貸予1萬元，每期利息為2,000
    元，（換算年利率為百分之720），且於借款時，將本金預
    先扣除當期利息，並由借款人提供身分證及簽發借款金額2
    倍之本票作為擔保。嗣被害人丙○○因無力償還本息，被告
    乃先後於94年農曆年初5及初7、8日左右兩天，攜帶被害人
    丙○○前所開立面額共4萬元之本票2紙，夥同數名姓名年籍
    均不詳之男子，前往被害人丙○○之住處催討2萬元借款本
    金及2萬元高額之利息等情，應堪認定。(二)被告另於審理時
    辯稱：綽號「阿文」者係二林人，然其真實年籍不詳，亦不
    清楚其從事何業，因「阿文」常去伊廟裡坐，曾表示欠錢者
    要還錢等語，故拜託伊向被害人丙○○收錢。扣案物品均係
    「阿文」放在廟裡沙發內。且於審理期日迴異於準備期日時
    之說詞，改辯稱不知道「阿文」住哪裡、哪裡人云云。惟查
    ，警方於94年7月27日，在被告所經營位在彰化縣溪湖鎮○○里○○路之「中元壇不倒翁民俗技藝館」內，扣得本票12
    紙，除有被害人丙○○開立之本票2紙外，並有鄭穎隆開立
    之本票2紙、乙○○開立之本票5紙、甲○○開立之支票2紙
    、戊○○開立之支票1紙、鄭穎隆身分證影本1紙、乙○○戶
    口名簿影本1紙、甲○○支票退票單1紙、空白本票1本等物
    ，有扣押物品目錄表1紙附卷及上開物品扣案可稽。又被告
    先於警詢時辯稱：「阿文」到中元壇坐時，說有人欠他錢，
    隨將扣案物品交予伊，請伊幫忙找人，伊乃收下扣案物品，
    並幫「阿文」找人云云。復於偵查中改辯稱：扣案物品係朋
    友「阿仁」所寄放，寄放時僅表示要先放在伊處，伊不知如
    何聯絡「阿仁」，其手機電話均不知悉，只知其住二林，伊
    未曾去過被害人丙○○住處云云。後於審理時，就扣案物品
    之來源辯稱：「那是在我那裡查扣的，所有的本票是放在壹
    個包包裡面，是『阿文』放在廟裡面的，我也不知道『阿文
    』放在那裡，是那天查出來的時候，我才知道，丙○○的本
    票跟空白本票都放在包包裡面，那個包包放在沙發隱藏的三
    角形裡面，外面看不到，『阿文』只有跟我說丙○○欠他錢
    ，我說我認識丙○○的弟弟，我並沒有拿本票去討錢，我去
    只有說欠錢要還錢。」云云，甚而經審判長就被告所稱之友
    人綽號前後不一之情形詢問時，被告乃辯稱：「（在偵查中
    你說本票是『阿仁』寄放的，為何名字與現在講的『阿文』
    是不一樣的？）偵查中應該是我講錯的。」、「（你是否有
    幫多人，『阿文』、『阿仁』都有催討債務，為何『阿文』
    、『阿仁』會講錯？）（沈默許久之後回答）我一天的事情
    都會想不起來，怎麼可能會去記這筆帳是誰的。」云云。然
    查，若非借款予被害人丙○○之地下錢莊負責人與被告交情
    匪淺，豈會將扣案之12紙本票等物品交被告保管，甚而委託
    被告逐一催討欠款本金及利息。又若被告未與地下錢莊之負
    責人經營地下錢莊乙事有所參與，從而擔任收款事務，藉以
    牟取顯與原本不相當之重利，則當無甘冒形式訴追之風險，
    而夥同數名姓名年籍均不詳之男子，出面為該地下錢莊討債
    ，甚且出手強押被害人上車外出籌款，繼而恐嚇被害人還款
    之理。又若被告無上述犯行，何以於警詢時、偵查中，乃至
    於審理時，對於扣案物品之來源供述不一，閃爍其辭，更就
    所謂綽號「阿文」抑或「阿仁」者之真實姓名及聯絡方式再
    三隱瞞。可見被告前後供詞多所矛盾，顯係為閃避其個人刑
    責，且為求掩護其所參與之地下錢莊中其餘成員之真實身分
    所致。(三)況由扣案之12紙本票可知，被告所參與之地下錢莊
    除貸款予被害人丙○○外，尚難排除另貸款予鄭穎隆、乙○○、甲○○、戊○○等人之可能，再者，扣案之鄭穎隆身分
    證影本1紙、乙○○戶口名簿影本1紙、甲○○支票退票單1
    紙、空白本票1本等物，亦與被害人丙○○所述，上開地下
    錢莊之經營模式相符。且被害人丙○○業於審理時到庭證述
    ，被告前來催討債務時，手持伊前所開立予地下錢莊之2紙
    面額共計4萬元之本票等語。則上開被害人丙○○開立之2紙
    本票既係與其餘扣案物品混雜置於同處，據經驗法則判斷，
    被告對於其餘物品之定位認知，應相當於被害人丙○○開立
    之2紙本票，均係上開地下錢莊經營貸款業務時，經被害人
    書立或提供之借款擔保無誤。此外，前述鄭穎隆、乙○○、
    甲○○、戊○○等人，均足以證明被告有無參與地下錢莊之
    經營情節，然原審竟未予傳訊，亦未於判決內交待不採納之
    理由。既卷內業已陳列鄭穎隆等人開立之本票10紙及其等所
    提供之欠款擔保等證物，業如前述，則該等證人所述對被告
    常業重利之犯行是否成立，顯具關鍵性之影響，原審未予傳
    訊調查，亦未交待不予傳訊之理由。是原審未盡調查之能事
    已甚明瞭，其認事用法有上述之違法，自難認原判決妥適，
    請撤銷原判決，另為適當之判決。」云云。
二、本院經查：(一)本件被害人丙○○係於93年11月間共向地下錢
    莊高利借款20,000元，是向一位年約30、40歲之「陳」姓男
    子借款，其並要求伊簽署本票，每次收息均由該「陳」姓男
    子打電話與被害人丙○○聯絡催討利息，並與一位不知名之
    男子前來收取利息，被告丁○○於借款及開始收息，均未出
    面，迨後來被害人丙○○遲延交付利息後，於94年農曆年初
    7、8日左右，即約94年3月初，被告丁○○始持本票夥同2名
    年輕人至被害人丙○○住處催討借款等情，業據被害人丙○○及證人即丙○○之弟許景銘分別供述明確，核與被告丁○○所辯伊未借款於被害人丙○○之情節尚相符合，足見被告
    丁○○並未參與93年11月間，該「陳」姓男子貸借款項於被
    害人丙○○之犯行，被告所參與者僅係該重利犯罪已經完成
    之事後，被害人丙○○逾期積欠本利之催討行為，而尚無積
    極之事証，足資証明被害人丙○○所借貸之對象係屬有集團
    性分工而從事常業重利之「地下錢莊」，且亦無証據証明被
    告丁○○自始即係參與該「陳」姓男子以重利貸款為業，而
    有集團性分工從事常業重利之犯行，並由其負責催討債務之
    行為，均業經原審法院已詳敘其理由，是本件縱被告丁○○
    於事後94年3月初，因丙○○未能按期繳納本息，始有妨害
    被害人丙○○行動自由，逼其償還所借貸之本息，亦屬貸放
    款項之後，方產生之另一涉犯妨害自由犯罪與否之行為，尚
    難認被告丁○○自始即與該「陳」姓男子間有常業重利罪之
    犯意聯絡及行為分擔，而為該犯罪之共同正犯明甚。(二)又按
    刑事被告依法不負自證無罪之義務，在別無積極證據之情形
    下，被告之辯解縱有未合，惟在別無積極證據之情形下，自
    難違反刑事訴訟法第一百五十四條之規定，而推定被告有犯
    罪之事實。（最高法院九十四年台上字第一六七七號、九十
    四年台上字第二六七七號判決參照）本件被告丁○○雖於警
    詢時、偵查中及法院審理時，對於扣案本票等物品之來源供
    述矛盾不一，且就所謂綽號「阿文」抑或「阿仁」者之真實
    姓名及聯絡方式再三隱瞞，惟本件既乏事証足以証明被告丁○○有參與於93年11月間與該「陳」姓男子貸借款項於被害
    人丙○○之犯行，已詳如上述，則依上開見解所示，自不能
    以事後綽號「阿文」抑或「阿仁」者交付被告丁○○催討該
    本票之債務，即遽以據此推測被告丁○○自始即為該地下錢
    莊之成員亦明。(三)至扣案之支票等物，經本院傳訊證人即支
    票之發票人甲○○到庭証稱「（是否有向地下錢莊借過錢？
    或是有開過支票給地下錢莊？）我不曾向地下錢莊借過錢，
    也沒開過支票給地下錢莊。」、「（有無向被告丁○○借過
    錢？）沒有，我從來沒有看過被告，也沒向他借過錢。」、
    「（為何本案查扣到你的支票？）我之前做生意有申請過支
    票，為何我的支票會流到被告手中我亦不知道。」、「我沒
    向地下錢莊借過錢，也沒有討債公司的人向我要過錢。」等
    語，依證人甲○○上開之證述，亦足以証明被告丁○○並未
    有公訴人所指之參與綽號「阿文」者或該「陳」姓男子之共
    同貸借款項於被害人丙○○之常業重利之犯行，又本件既乏
    確實之証據可資証明被告丁○○有公訴人起訴事實所指之共
    同貸借款項於被害人丙○○之常業重利犯行，已如上述，基
    於無罪推定之原則，自應為被告無罪判決之諭知。至被告丁○○另涉妨害自由或是否自行另有犯其他被害人之重利犯行
    ，核與本件尚無實質或裁判上一罪關係，亦無從為併為審判
    ，併為敘明。(四)本件檢察官對於起訴之犯罪事實，所負提出
    證據及說服之實質舉證責任，尚不足為被告丁○○上開常業
    重利犯罪之積極證明，公訴人上訴認應就被告丁○○予以論
    罪科刑，而指摘原判決不當，為無理由，應予駁回。
三、據上論斷，應依刑事訴訟法第三百七十三條、第三百六十八
    條，判決如主文。
本案經檢察官己○○到庭執行職務。
中    華    民    國    95    年    4    月    25     日
            刑事第二庭  審判長法  官  李  璋  鵬
                              法  官  胡  森  田
                              法  官  蕭  錦  鍾
上列正本證明與原本無異。
檢察官得上訴。
被告丁○○不得上訴。
如不服本判決應於收受送達後十日內向本院提出上訴書狀，其未
敘述上訴之理由者並得於提起上訴後十日內向本院補提理由書（
均須按他造當事人之人數附繕本）。
                              書記官  廖  次  芬
中    華    民    國    95    年    4    月    26     日
                                                      Ａ


司法院資訊處製作；財團法人民間司法改革基金會備份。
